最高法院民事判決　　　　　　　　　　　　　　　八十七年度台上字第一六一四號
　　上 訴 人　林文彰
　　被上訴人　廖秀菊
右當事人間請求給付委任報酬事件，上訴人對於中華民國八十六年十一月十日台灣高
等法院台南分院第二審判決（八十四年度上字第五九八號），部分提起上訴，本院判
決如左：
    主  文
原判決關於駁回上訴人對新台幣肆拾陸萬元本息之上訴及該訴訟費用部分廢棄，發回
台灣高等法院台南分院。
    理  由
本件上訴人主張：被上訴人因其所有坐落雲林縣莿桐鄉○○○段五六八四、五六八五
號等二筆土地（下稱系爭土地），被鄰近居民占用為墓地，為委託伊全權處理墳墓遷
移事，乃於民國八十三年三月二十一日與伊簽訂「墳墓協調遷移工程合約書」（下稱
系爭合約書），約定：「甲方（被上訴人）自認該侵占土地討回之困難，如乙方（上
訴人）確能於期限內協調遷移成功者，甲方願提供該兩筆土地總價百分之十五作為乙
方之酬勞。該地現值每坪約折合新台幣（下同）三萬二千元計算」。嗣經伊多方奔走
協調，於八十三年四月七日與占有人達成協議後，系爭土地上之墳墓已陸續遷移，迄
今幾近完成。詎被上訴人竟拒不給付伊按系爭土地總值七千三百三十七萬六千元之百
分之十五計算共為一千一百萬六千四百元之報酬等情，爰依系爭合約書之約定，求為
命被上訴人先行給付伊三百萬元及自訴狀繕本送達翌日起加付法定遲延利息之判決。
（按：上訴人就原審維持第一審所為上訴人敗訴之判決，僅對其中四十六萬元本息部
分聲明不服。）
被上訴人則以：伊既未與上訴人簽訂系爭合約書，亦未授權訴外人廖順宗代理伊簽訂
該合約書。上訴人之請求，自屬無據等語，資為抗辯。
原審維持第一審所為上訴人敗訴之判決。無非以：被上訴人為處理系爭土地上之墳墓
遷移事，固曾委託訴外人廖順宗，再由廖順宗委託上訴人處理並代為提起訴訟。有委
託書及另件台灣雲林地方法院（下稱雲林地院）八十二年度重訴字第一八號排除侵害
事件卷宗可考。惟上訴人主張兩造間就處理上開事宜，訂有系爭合約書約定被上訴人
應給付按系爭土地總價百分之十五計算之報酬云云，既經被上訴人否認上訴人所提出
系爭合約書、切結書等件之真正，且查合約書上記載之見證人廖博文、鄧敏川及代筆
起稿之周寬二等人，所證簽約日期、簽約時見證人是否在場、如何簽名、蓋章等情形
均有不符，而上訴人與周寬二所稱廖順宗出具切結書之內容，又大相逕庭。雖上訴人
提出以廖順宗名義書立之同意書，其上之印文與系爭合約書上之印文相同，但觀之廖
順宗指稱其係被三名年輕人威脅恐嚇，始「在同意書上簽名，沒有蓋章」及其確因被
強迫書寫同意書曾向派出所報案，有雲林地院檢察署八十五年度偵(一)字第二○號張福
村恐嚇（偽造文書）案起訴書可稽，足認上訴人教唆該三名男子強迫廖順宗簽署同意
書之目的，在於使廖順宗於同意書上簽名，再私自蓋上與系爭合約書相同之印章，用
以證明該合約書之真正。被上訴人抗辯系爭合約書、切結書均係上訴人所偽造，應可
採信。參以被上訴人前此曾與上訴人簽立一份合約書記載墳墓遷移之總工程款僅為二
百五十萬元，殊無可能再與之簽訂給付報酬達一千餘萬元之系爭合約書及上訴人因偽
造系爭合約書，業經刑事法院判處罪刑在案，益見上訴人依憑系爭合約書請求被上訴
人給付報酬，尚屬無據，不應准許等詞，為其判斷之基礎。
查上訴人於原審主張：「證人廖順宗於第一審證稱〝我被三個人圍毆，強迫我立下契
約（同意書），蓋下該章，是出無奈〞，可知上訴人並無偽造廖順宗印章情事。被上
訴人之訴訟代理人亦自認〝證人廖順宗蓋下該章，為在脅迫情形下所簽署〞，尤證廖
順宗之印章為廖順宗所蓋用，非假手他人。」等語（見：原審卷第二宗五五頁）倘屬
不虛，被上訴人之訴訟代理人就上訴人主張系爭合約書及同意書上之印章均為廖順宗
所蓋用之事實所為之自認，除被上訴人已依民事訴訟法第七十二條規定即時為撤銷或
更正者外，其效果當然及於被上訴人本人（見：本院四十九年台上字第二三六二號判
例意旨）。乃原審恝置上訴人之前開攻擊方法於不論，遽謂系爭合約書等件係出於上
訴人之偽造而為不利於上訴人之認定，於法自屬有違。果上訴人之代理人廖順宗因被
脅迫，始為該同意書等件之簽署，於其依法為撤銷前，似難否定其所為意思表示之效
力。原審未進一步為調查，徒以廖順宗有被脅迫之情事，即予推論該脅迫行為係出於
上訴人之教唆及其脅迫之目的，在於遂行系爭合約書之偽造，而為上訴人不得依該合
約書為請求之論斷，亦屬難昭折服。其次，當事人間契約之成立，係以雙方意思表示
之合致為要件。苟經意思表示合致，雙方即應同受其拘束。殊不因雙方簽署契約書面
之日期有先後或地點之不同，而影響該契約之成立。系爭合約書如係本於兩造意思表
示之合致所簽訂，縱合約書上所列之見證人廖博文、鄧敏川及合約書之起稿人周寬二
等人證述兩造簽署該書面之日期或地點或有不同，依上說明，仍無礙於系爭合約之成
立。原審未就兩造間處理系爭土地上墳墓遷移事之一切證據資料為通盤之考量，資以
斷定雙方有無訂立系爭合約書之合致意思表示。衹以各該證人之供述有其出入，即為
被上訴人未與上訴人簽訂系爭合約書之認定，自嫌速斷。上訴論旨指摘原審駁回其對
四十六萬元本息部分之上訴為不當，求予廢棄，非無理由。
據上論結，本件上訴為有理由，依民事訴訟法第四百七十七條第一項、第四百七十八
條第一項，判決如主文。
中      華      民      國    八十七    年      七      月      十六    日
                              最高法院民事第七庭
                                  審判長法官  朱  錦  娟
                                        法官  蘇  茂  秋
                                        法官  蘇  達  志
                                        法官  顏  南  全
                                        法官  葉  賽  鶯
      右正本證明與原本無異
                                              書  記  官
中      華      民      國    八十七    年      七      月     三十     日
